臺灣新北地方法院民事裁定
110年度消債職聲免字第193號
聲  請  人  林美蓮
相  對  人  上海商業儲蓄銀行股份有限公司


法定代理人  林志宏
非訟代理人  曹𦓻峸
相  對  人  中國信託商業銀行股份有限公司


法定代理人  利明献
非訟代理人  黃照峯律師
複  代理人  戴振文
相  對  人  台新國際商業銀行股份有限公司

法定代理人  尚瑞強
相  對  人  玉山商業銀行股份有限公司

法定代理人  黃男州
非訟代理人  莊凱鈞

相  對  人  國泰世華商業銀行股份有限公司

法定代理人  郭明鑑
非訟代理人  蔡政宏
相  對  人  凱基商業銀行股份有限公司


法定代理人  魏寶生


相  對  人  華南商業銀行股份有限公司

法定代理人  張振芳
非訟代理人  賴麗慧
相  對  人  萬榮行銷股份有限公司

法定代理人  呂豫文
訴訟代理人  黃文進
相  對  人  臺灣銀行股份有限公司

法定代理人  許志文
非訟代理人  林美蓮
複  代理人  謝文祥
相  對  人  摩根聯邦資產管理股份有限公司

法定代理人  李文明
上列當事人因消費者債務清理事件，債務人聲請免責，本院裁定
如下：
    主  文
聲請人林美蓮應予免責。
    理  由
一、按「法院為終止或終結清算程序之裁定確定後，除別有規定
    外，應以裁定免除債務人之債務。」「法院裁定開始清算程
    序後，債務人有薪資、執行業務所得或其他固定收入，扣除
    自己及依法應受其扶養者所必要生活費用之數額後仍有餘額
    ，而普通債權人之分配總額低於債務人聲請清算前2年間，
    可處分所得扣除自己及依法應受其扶養者所必要生活費用之
    數額者，法院應為不免責之裁定，但債務人證明經普通債權
    人全體同意者，不在此限。」「債務人有下列各款情形之一
    者，法院應為不免責之裁定。但債務人證明經普通債權人全
    體同意者，不在此限：㈠於7年內曾依破產法或本條例規定受
    免責；㈡隱匿、毀損應屬清算財團之財產，或為其他不利於
    債權人之處分；㈢捏造債務或承認不真實之債務；㈣聲請清算
    前2年內，因消費奢侈商品或服務、賭博或其他投機行為，
    所支出之總額逾該期間可處分所得扣除自己及依法應受其扶
    養者所必要生活費用之半數，或所負債務之總額逾聲請清算
    時無擔保及無優先權債務之半數，而生開始清算之原因；㈤
    於清算聲請前1年內，已有清算之原因，而隱瞞其事實，使
    他人與之為交易致生損害；㈥明知已有清算原因之事實，非
    基於本人之義務，而以特別利於債權人中之一人或數人為目
    的，提供擔保或消滅債務；㈦隱匿、毀棄、偽造或變造帳簿
    或其他會計文件之全部或一部，致其財產之狀況不真確；㈧
    故意於財產及收入狀況說明書為不實之記載，或有其他故意
    違反本條例所定義務之行為。」「債務人有前條各款事由，
    情節輕微，法院審酌普通債權人全體受償情形及其他一切情
    狀，認為適當者，得為免責之裁定」消費者債務清理條例（
    下稱消債條例）第132條、第133條、第134條及第135條分別
    定有明文。又消債條例之立法目的，在於使陷於經濟上困境
    之消費者，得分別情形依該條例所定重建型債務清理程序（
    更生）或清算型債務清理程序（清算）清理債務，藉以妥適
    調整其與債權人及其他利害關係人之權利義務關係，保障債
    權人之公平受償，並謀求消費者經濟生活之更生機會，從而
    健全社會經濟發展；消費者依清算程序清理債務，於程序終
    止或終結後，為使其在經濟上得以復甦，以保障其生存權，
    除另有上述消債條例第133條、第134條所規定不予免責之情
    形外，就債務人未清償之債務原則上採免責主義（消債條例
    第1條、第132條立法目的參照）。
二、本件聲請人前於民國109年3月17日向本院具狀聲請清算，經
    本院於109年12月15日上午11時，以109年度消債清字第109
    號裁定准予開始清算程序，嗣由本院司法事務官以109年度
    司執消債清字第178號進行清算程序，並於110年8月27日裁
    定終結清算程序確定在案等情，業經本院依職權調取上開債
    務清理事件相關卷宗核閱屬實，依首揭消債條例規定，本院
    即應審酌有無消債條例第133條、第134條所定，應予不免責
    裁定之情形。
三、本院為審酌聲請人是否有消債條例第133、134條所定應不予
    免責之情事，已分別發函通知聲請人及全體債權人就本院應
    否裁定聲請人免責表示意見，除債權人摩根聯邦資產管理股
    份有限公司（下稱摩根聯邦資產公司），均未具狀作何聲明
    或陳述，亦未於本院調查期日到庭外，其餘債權人均具狀表
    示不同意聲請人免責。茲將聲請人及債權人之意見分述如下
    ：
  ㈠聲請人略陳：聲請人於聲請清算前2年迄今，皆係由子女扶養
    資助生活費。聲請人並無消債條例第133、134條規定不免責
    之情形等語。
  ㈡上海商業儲蓄銀行股份有限公司、中國信託商業銀行股份有
    限公司、台新國際商業銀行股份有限公司、國泰世華商業銀
    行股份有限公司、凱基商業銀行股份有限公司、華南商業銀
    行股份有限公司、萬榮行銷股份有限公司均略以：請鈞院依
    職權調查聲請人是否有消債條例第133條、134條各款不予免
    責事由。
  ㈢玉山商業銀行股份有限公司略以：聲請人有消債條例第134條
    第4款情事，應不予免責等語。
　㈣臺灣銀行股份有限公司（下稱臺銀）略以：請鈞院依職權調
    查聲請人是否有消債條例第133條、134條第1至8款不予免責
    事由。
 四、經查：
  ㈠本件債務人無消債條例第133條所定不予免責之情形：
  ⒈聲請人是否有消債條例第133條所定應不予免責之情形，即應
    審認其是否合於「於清算程序開始後債務人有薪資、執行業
    務所得或其他固定收入，扣除自己及依法應受其扶養者所必
    要生活費用之數額後仍有餘額」及「普通債權人之分配總額
    低於債務人聲請清算前二年間，可處分所得扣除自己及依法
    應受其扶養者所必要生活費用之數額」此兩要件，此觀消債
    條例第133條規定自明。
  ⒉查，本件聲請人於109年12月15日經本院裁定開始清算，已如
    前述。又聲請人自開始清算程序後，每月僅受有子女扶養，
    且無領取失業給付、國民年金或其他各類補助等情，有新北
    市政府社會局110年11月3日新北社助字第1102110019號函、
    勞動部勞工保險局110年11月15日保退四字第11060184840號
    函、子女扶養證明書、中華郵政金融存摺封面及內頁暨107
    年1月1日至109年7月1日交易明細表、蘆洲區農會金融存摺
    封面暨內頁、台新銀行金融存摺封面及內頁、聯邦銀行存款
    餘額證明、上海商業儲蓄銀行存款餘額證明書等件在卷可佐
    （見本院卷第57、107至108、139至161頁）；且經本院依職
    權調閱聲請人勞工保險、收入及財產等資料，聲請人於107
    至109年度均無財產及收入資料，且於84年4月21日後已無勞
    工保險投保資料（附於限閱卷可考）。是本院綜上事證等一
    切情事，足認聲請人於開始清算程序後，除上開子女扶養外
    ，並無穩定收入所得，陷於生活仰賴他人支助之經濟困境，
    核與消債條例第133條前段所定債務人之收入扣除必要生活
    費用後仍有餘額之要件不符，堪認無該條所定之應不免責事
    由存在。
  ㈡本件債務人無消債條例第134條各款不予免責之情形：按消債
    條例關於清算程序係以免責主義為原則，不免責為例外，倘
    債權人主張債務人有消債條例第134條其餘各款所定不免責
    之情事，自應由債權人就債務人有合於上開各款要件之事實
    ，舉證以實其說。查，除債權人摩根聯邦資產公司及臺銀均
    未就聲請人是否應予免責乙節具體表示意見外，其餘債權人
    等固均抗辯不同意聲請人免責云云。惟本件聲請人是否有消
    債條例134條各款情事，債權人等均未具體說明或提出相當
    事證加以證明，且聲請人縱有他人協助日常生活必要之支出
    ，亦非與消債條例第134條第8款之立法理由所明示之義務相
    違背，自難以此作為聲請人不免責之事由。且經本院復查聲
    請人無消債條例第134條各款所規定之不免責事由，自難認
    聲請人有消債條例第134條其餘各款所定不免責事由之情事
    存在。
五、綜上所述，本件聲請人業經本院為終止清算程序之裁定確定
    ，並無消債條例第133條、第134條各款所定應不予免責之情
    事存在，揆諸前揭法律規定，本件聲請人聲請免責為有理由
    ，應予准許，爰裁定如主文。
中　　華　　民　　國　　111 　年　　1 　　月　　27　　日
                  民事第五庭  法　官　鄧雅心
以上正本係照原本作成。
如對本裁定抗告須於裁定送達後10日內向本院提出抗告狀，並應
繳納抗告費新臺幣1,000元整。
中　　華　　民　　國　　111 　年　　1 　　月　　27　　日
                              書記官　蔡佩珊